臺灣高等法院刑事裁定
111年度毒抗字第639號
抗  告  人
即  被  告  郭富彬



0000000000000000
0000000000000000
上列抗告人即被告因違反毒品危害防制條例案件，不服臺灣新北
地方法院111年度毒聲字第681號中華民國111年6月13日所為觀察
、勒戒之裁定（聲請案號：臺灣新北地方檢察署111年度聲觀字
第544號、111年度毒偵字第2424號），提起抗告，本院裁定如下
：
    主  文
抗告駁回。 
    理  由
一、原裁定意旨略以：抗告人即被告郭富彬基於施用第二級毒品
    之犯意，於民國110年12月26日2時42分為警採尿前回溯96小
    時內某時，在不詳地點，以不詳方式，施用第二級毒品甲基
    安非他命1次之事實，有台灣檢驗科技股份有限公司111年1
    月7日所出具之濫用藥物檢驗報告、新北市政府警察局受採
    集尿液檢體人姓名及檢體編號對照表、臺灣橋頭地方檢察署
    檢察官到場（強制採驗尿液）許可書附卷可稽，足認抗告人
    有施用甲基安非他命之犯行。又抗告人前因施用毒品案件，
    經送觀察、勒戒後，復經臺灣高雄地方法院以90年度毒聲字
    第1280號裁定令入戒治處所施以強制戒治，嗣於90年8月2日
    停止處分出監，並經臺灣高雄地方檢察署檢察官以91年度戒
    毒偵字第236號為不起訴處分確定等情，有本院被告前案紀
    錄表存卷可考。故抗告人於本件施用第二級毒品之犯行，距
    其最近一次因犯施用毒品罪經強制戒治（原裁定誤載為觀察
    、勒戒）執行完畢釋放後，已逾3年，依法應令入勒戒處所
    觀察、勒戒。是檢察官聲請將抗告人送觀察、勒戒，應予准
    許，爰依毒品危害防制條例（下稱毒品條例）第20條第3項
    、第1項及觀察勒戒處分執行條例第3條第1項之規定，裁定
    令抗告人入勒戒處所觀察、勒戒等語。
二、抗告意旨略以：施用毒品者具「病患性犯人」之特質，與一
    般犯罪人有異，鑑於施用毒品者大多具有「成癮性」，為貫
    徹防制毒品之期盼，對施用毒品者，有施以「斷癮」之必要
    。然就斷癮目的之達成，尚非僅有令行為人入勒戒所觀察、
    勒戒一途，仍得透過戒癮治療之方式為之，倘行為人屬初犯
    ，自有判斷是否有未經戒癮治療逕論以觀察勒戒之必要，檢
    察官及法院對於手段選擇上，自應審慎衡酌。本件抗告人有
    正當穩定的工作、家中有高齡罹癌之父親及1名未成年子女
    須照顧扶養，其因一時工作壓力而誤觸毒品，確屬初犯，況
    就其所涉施用第二級毒品之行為坦承不諱，且犯罪情節亦屬
    輕微，更非毒品成癮嚴重，如今已深感悔悟，有戒斷毒品之
    決心，透過戒癮治療即足以達成斷癮之目的，又無不得以戒
    癮治療方式達成斷癮目的之情事，則抗告人是否有戒癮治療
    之緩起訴機會，仍應由檢察官審慎審酌之，並非僅有聲請觀
    察、勒戒一途。然原審卻未再給予抗告人陳述意見之機會，
    訊問其是否同意接受戒癮治療，亦未審酌其實際情形，逕以
    檢察官之聲請，即作成命抗告人入勒戒處所觀察、勒戒之裁
    定，顯與法院應審查檢察官是否逾越或濫用裁量之目的悖離
    ，且侵害抗告人之聽審權，更與憲法所要求之正當法律程序
    有悖，原裁定顯於法有違。爰請撤銷原裁定，停止執行觀察
    、勒戒程序，准予在外戒癮治療云云。
三、按犯第10條之罪者，檢察官應聲請法院裁定，或少年法院（
    地方法院少年法庭）應先裁定，令被告或少年入勒戒處所觀
    察、勒戒，其期間不得逾2月；依前項規定為觀察、勒戒或
    強制戒治執行完畢釋放後，3年後再犯第10條之罪者，適用
    上揭規定，毒品條例第20條第1項、第3項分別定有明文。又
    毒品條例業於109年1月15日修正公布，並於同年7月15日施
    行，該條例第20條第3項之再犯期間，原係規定「5年後再犯
    」，修正後則改為「3年後再犯」；而所稱「3年後再犯」，
    係指本次再犯（不論毒品條例修正前、後）距最近一次觀察
    、勒戒或強制戒治執行完畢釋放已逾3年者，不因其間有無
    犯施用毒品罪經起訴、判刑、執行或附命完成戒癮治療之緩
    起訴處分而受影響。再者，毒品條例關於觀察、勒戒之規定
    ，係一種針對施用毒品者將來之危險所為預防、矯正措施之
    保安處分，目的係為斷絕被告之身癮及心癮，而非處罰，雖
    兼具自由刑之性質，然有刑罰所不可替代之教化治療作用，
    當無因被告個人、家庭、工作等個別因素而得免予執行之理
    。而該條例規定之觀察、勒戒處分係屬強行規定，倘有施用
    毒品之行為，除合於同條例第21條第1項所定「於犯罪未發
    覺前，自動向衛生福利部指定之醫療機構請求治療，醫療機
    構免將請求治療者送法院或檢察機關」之情形，或檢察官審
    酌個案情形，依同條例第24條第1項為附命完成戒癮治療等
    之緩起訴處分，可排除適用觀察、勒戒之程序外，凡經檢察
    官聲請法院裁定將被告送勒戒處所觀察、勒戒者，在檢察官
    並無違法或濫用其裁量權之情況下，法院僅得就其聲請審查
    被告是否有施用毒品之行為，以及被告是否為「初犯」，抑
    或觀察、勒戒、強制戒治執行完畢後「3年內再犯」或為「3
    年後再犯」而為准駁之裁定，並無自由斟酌以其他方式替代
    或得以其他原因免予執行之權限。　　
四、經查：
  ㈠抗告人基於施用第二級毒品甲基安非他命之犯意，於110年12
    月26日2時42分為警採尿前回溯96小時內之某時，在不詳地
    點，以不詳方式，施用甲基安非他命1次，嗣為警盤查，發
    現為毒品調驗人口，經警持臺灣橋頭地方檢察署檢察官所核
    發之強制採驗尿液許可書對其採尿送驗，結果呈安非他命、
    甲基安非他命陽性反應等情，有台灣檢驗科技股份有限公司
    111年1月7日所出具之濫用藥物檢驗報告、新北市政府警察
    局受採集尿液檢體人姓名及檢體編號對照表、臺灣橋頭地方
    檢察署檢察官到場（強制採驗尿液）許可書在卷可稽。抗告
    人雖於警詢時供稱其最後一次施用甲基安非他命之時間係11
    0年12月20日晚間某時云云，然甲基安非他命經口服投與後
    約70％於24小時內自尿中排出，約90％於96小時內自尿中排出
    ，由於甲基安非他命成分之檢出與其投與方式、投與量、個
    人體質、採尿時間與檢測儀器之精密度等諸多因素有關，因
    此僅憑尿液中呈甲基安非他命陽性反應，並無法確實推算吸
    食時間距採集時間之長短，惟依上述資料推斷，最長可能不
    會超過4日，此經行政院衛生署藥物食品檢驗局81年2月8日
    （81）藥檢壹字第001156號函示明確。而抗告人於110年12
    月26日2時42分為警採尿送驗結果既呈安非他命、甲基安非
    他命陽性反應，且該結果係採用氣相層析質譜儀法進行確認
    ，已足排除抗告人因服用藥物導致毒品偽陽性反應之可能性
    ，顯見抗告人在採尿前回溯96小時內之某時點，確有施用甲
    基安非他命之行為甚明。再者，抗告人前因施用毒品案件，
    經送觀察、勒戒後，因認有繼續施用毒品之傾向，復經臺灣
    高雄地方法院裁定令入戒治處所施以強制戒治，嗣於90年8
    月2日停止戒治並付保護管束，而於91年2月26日保護管束期
    滿，視為強制戒治期滿，並經臺灣高雄地方檢察署檢察官以
    91年度戒毒偵字第236號為不起訴處分確定；其後抗告人雖
    有再因施用毒品案件，多次經法院判處罪刑、執行之紀錄，
    但迄今均無再受觀察、勒戒或強制戒治之情形，有本院被告
    前案紀錄表附卷可按。是抗告人於本件所為施用毒品犯行，
    距其最近一次強制戒治執行完畢釋放，已逾3年，核屬毒品
    條例第20條第3項所規定之「3年後再犯」，檢察官因而逕依
    毒品條例第20條第3項、第1項等規定，向原審法院聲請裁定
    令抗告人入勒戒處所施以觀察、勒戒，於法自無不合。
  ㈡抗告人固以前揭情詞為辯，惟查：
　⒈依毒品條例第20條第1項、第3項及第24條第1項規定，係採行
    「觀察、勒戒」與「附命完成戒癮治療等之緩起訴」並行之
    雙軌模式，並無「附命完成戒癮治療等之緩起訴」應優先於
    「觀察、勒戒」之強制規定。揆諸前揭說明，檢察官對施用
    毒品之被告，究應採行附命完成戒癮治療等之緩起訴處分，
    或向法院聲請觀察、勒戒之處遇措施，要屬檢察官之裁量職
    權，原則上本非法院所得置喙。　　
　⒉再者，檢察官適用刑事訴訟法第253條之1第1項及第253條之2
    對被告為緩起訴處分時，另應「參酌刑法第57條所列事項及
    公共利益之維護」，並「認以緩起訴為適當」者，始得為之
    ，似可認檢察官應以向法院聲請觀察、勒戒為原則，於例外
    符合上揭緩起訴處分之要件時，始得另為附命完成戒癮治療
    之緩起訴處分。而檢察官是否適用上開規定對被告為緩起訴
    處分，自得本於上開規定及立法目的，妥為斟酌、裁量，始
    予決定。其裁量之結果，如認適於對被告為緩起訴處分者，
    固須於緩起訴處分中說明其判斷之依據，惟其如認為應向法
    院聲請觀察、勒戒者，此時因係適用原則而非例外，自無須
    贅餘交代不適於為緩起訴處分之理由。查檢察官經裁量結果
    ，既認本案應向法院聲請觀察、勒戒為宜，揆諸首揭說明，
    自無須於聲請書說明本案不適於為附命完成戒癮治療之緩起
    訴處分之理由。況酌以抗告人前因施用毒品案件，已有先後
    多次經法院判處罪刑、執行之紀錄，有本院被告前案紀錄表
    附卷可考，顯見抗告人欠缺自制能力，在外仍一再接觸毒品
    ，則其是否宜為機構外之附命完成戒癮治療等之緩起訴處分
    ，自甚非無疑。故檢察官聲請對抗告人為機構內之觀察、勒
    戒處遇，難認有濫用裁量權之情形，其聲請即屬有據，要無
    由法院斟酌以其他方式替代或免予執行觀察、勒戒之餘地。
    因此，抗告人徒以其業已坦承犯行，犯罪情節輕微，並未成
    癮嚴重，透過戒癮治療即足以達成斷癮之目的等情為由，指
    摘原裁定有誤，請求停止觀察、勒戒，改為實施戒癮治療云
    云，自無足取。
　⒊毒品條例並未明定法院須經開庭訊問，始得為觀察、勒戒之
    裁定，與刑事訴訟法規定羈押、審判程序應先行訊問被告之
    法定程序原則有別，此為立法者依據所涉公益與被告權益為
    各項權衡之立法裁量結果，屬於立法形成之空間，自無不合
    。況依上述說明，已足認抗告人施用第二級毒品之事證明確
    ，並無再另行調查事證之必要，且檢察官聲請觀察、勒戒，
    並無裁量權濫用之情事，而本件亦非可由法院斟酌以其他處
    遇方式替代或免予執行觀察、勒戒之餘地。是以原審未傳訊
    抗告人到庭陳述意見，逕依卷內資料書面審理後，裁定抗告
    人應送觀察、勒戒，難謂有何侵害抗告人聽審權或原審說明
    不備、裁量怠惰之情形。是以，抗告人復主張原審未傳喚其
    到庭陳述意見，侵害其聽審權，違反法律正當程序云云，同
    無足取。
　⒋至抗告人另以其有高齡罹癌之父親及1名未成年子女尚待照顧
    ，且其已有正當穩定之工作等情為由提起抗告，縱然非虛，
    然此俱非依法得免予觀察、勒戒處分之事由，其執此抗告，
    亦顯無足取。　　　 
五、綜上所述，原審依檢察官之聲請，裁定令抗告人入勒戒處所
    觀察、勒戒，核其認事用法，並無違誤或不當。抗告人猶執
    前詞提起抗告，為無理由，應予駁回。　　
據上論斷，應依刑事訴訟法第412條，裁定如主文。
中　　華　　民　　國　　111 　年　　7 　　月　　28　　日
　　　　　　　　　刑事第九庭  審判長法　官  潘翠雪
　　　　　　　　　　　　　　　　　  法　官  陳俞婷
　　　　　　　　　　　　　　　　　  法　官  陳信旗
以上正本證明與原本無異。
不得再抗告。
                                    書記官  董佳貞
中　　華　　民　　國　　111 　年　　7 　　月　　28　　日